臺灣高雄地方法院刑事判決　　　　　　　96年度易緝字第85號
公　訴　人　臺灣高雄地方法院檢察署檢察官
被　　　告　丁○○
上列被告因詐欺案件，經檢察官提起公訴（94年度偵緝字第228
號），本院判決如下：
    主  文
丁○○共同連續犯詐欺取財罪，處有期徒刑捌月，減為有期徒刑
肆月，如易科罰金，以銀元參佰元即新臺幣玖佰元折算壹日。
    事  實
一、丁○○與其前配偶甲○○（2 人業於民國94年3 月25日離婚
    。甲○○所犯共同詐欺取財部分另經臺灣高等法院高雄分院
    以88年度上易字第2335號判決確定）均明知其2 人已積欠多
    筆債務，每月僅倚靠丁○○約新臺幣（下同）2 萬元之微薄
    收入維生，經濟陷於困境，已無資力償還新債本息，而無還
    款之真意，竟共同基於意圖為自己不法所有，基於詐欺取財
    之概括犯意聯絡，先後於下列時、地，連續2 次各向丙○○
    貸款100 萬元及20萬元：
(一)於86年8 月間某日，偕同前往丙○○位於高雄市○○區○○
    街7 巷24之1 號住處，刻意隱瞞已無資力之經濟情況，共同
    向丙○○佯稱：因丁○○欲投資漁船以擔任船長，尚短缺10
    0 萬元資金，請求丙○○借款100 萬元以補足差額，將於首
    航返航時全數清償，並按月給付利息2 分等語，致丙○○誤
    信丁○○係為爭取擔任船長而借款投資漁船，且與甲○○2
    人均確有資力以清償本息，而陷於錯誤，乃允所請，於數日
    後在上址簽發面額100 萬元之支票1 紙，當面交付予丁○○
    及甲○○，並如期兌現；丁○○、甲○○2 人則共同簽發面
    額100 萬元之本票1 紙，交付予丙○○以供擔保（嗣經丁○○於86年10月初某日，另簽發以自己為發票人之同額本票1
    紙，交付予丙○○，換回原以丁○○、甲○○2 人共同簽發
    之上開本票）。
(二)丁○○、甲○○2 人於支付上開借款2 期利息，以取得丙○○之信任後，復於86年9 月間某日，又相偕至丙○○上址住
    處，仍以投資漁船尚缺20萬元資金為由，約定按月給付利息
    2 分等語，向丙○○借款，致丙○○陷於同前錯誤，又如數
    貸與，於數日後在上址簽發面額20萬元之支票1 紙，當面交
    付予丁○○及甲○○，並如期兌現；丁○○、甲○○2 人則
    共同簽發面額20萬元之本票1 紙，交付予丙○○以供擔保。
    詎丁○○、甲○○2 人於取得借款後，即未再清償任何本息
    ，且避不見面。嗣丙○○因求償無門，始悉受騙。
二、案經丙○○訴請臺灣高雄地方法院檢察署檢察官偵查起訴。
      理  由
一、證據能力部分：
(一)證人即告訴人丙○○所撰之刑事告訴狀，屬被告以外之人於
    審判外之書面陳述，被告丁○○並於本院審理中否認其證據
    能力，依刑事訴訟法第159 條第1 項之規定，無證據能力。
(二)證人丙○○、證人即另案被告甲○○於偵查中向檢察官所為
    之陳述，均未經具結，依刑事訴訟法第158 條之3 規定，不
    得作為證據。
(三)證人丙○○於本院88年度易字第1263號詐欺案件、臺灣高等
    法院88年度上易字第2335號案件以證人身分所為之陳述，雖
    屬於本案審判外之陳述，惟屬於本案審判外向法官所為之陳
    述，且嗣於本案審理中到庭作證，已予被告對質詰問之機會
    ，依刑事訴訟法第159 條之1 第1 項之規定，得為證據。
(四)另案被告甲○○於本院88年度易字第1263號詐欺案件、臺灣
    高等法院88年度上易字第2335號案件所為之陳述，均係以被
    告身分而非證人身分所為陳述，且未經具結，依刑事訴訟法
    第158 條之3 規定，不得作為證據。
(五)至本判決所引用據以認定事實之其他書證，均經檢察官及被
    告於本院審理中同意作為證據，本院審酌各該書證作成時之
    情況，認為均屬適當，依刑事訴訟法第159 條之5 第1 項之
    規定，均得為證據。
二、認定事實所憑證據及被告之辯解：
    訊據被告丁○○矢口否認有何詐欺取財之犯行，並辯稱：本
    件2 筆借款均係其前配偶甲○○個人所為，與其無關云云。
    經查：
(一)被告丁○○與另案被告甲○○原係夫妻關係，並先後於86年
    8 月間某日及同年9 月間某日，偕同前往告訴人丙○○上址
    住處，均以被告欲投資漁船擔任船長，短缺資金為由，向告
    訴人借款，約定按月給付利息2 分，告訴人並因誤信2 人所
    言屬實，誤認2 人確有資力清償本息，先後貸與100 萬元及
    20萬元，並以簽發同額支票兌現方式，交付2 人上開借款，
    被告及另案被告甲○○則共同簽發面額分別為100 萬元、20
    萬元之本票各1 紙，交予告訴人以供擔保。其中面額100 萬
    元之本票，並經被告於86年10月初某日，另簽發自己為發票
    人、發票日86年8 月10日、到期日86年10月10日、票號1306
    51號之同額本票1 紙，交予告訴人並換回原以被告及另案被
    告甲○○共同簽發之面額100 萬元本票等情，業據證人即告
    訴人丙○○於本院審理中證述綦詳（本院卷第81至84頁），
    並有被告簽發之面額100 萬元、發票日86年8 月10日、到期
    日86年10月10日、票號130651號之本票影本1 紙；被告及另
    案被告甲○○共同簽發之面額20萬元、發票日86年9 月11日
    、到期日86年10月10日、票號6964號之本票影本1 紙、戶籍
    資料查詢1 份在卷可稽（86年度偵字第28449 號卷〈下稱偵
    一卷〉第4 頁背面、本院卷第第104 頁）。被告於本院審理
    中亦供稱其於上開2 次借款時均在場，惟辯稱僅係載送另案
    被告甲○○到場，並擔任保證人，該2 筆借款均係另案被告
    甲○○與告訴人洽談等語（本院卷第69頁）。證人即另案被
    告甲○○於本院審理中則證稱：「（問：有與被告一起到鹽
    埕區○○街向丙○○借款100 萬元？）是我借的，被告載我
    去的」、「（問：借100 萬元是否由被告簽發本票，你背書
    ？）本票是我簽發，被告背書」、「（問：過了不久，你與
    被告共同去找丙○○借款20萬元？）對。錢是我借的」等語
    （本院卷第85頁）。又觀諸卷附本票影本2 紙（偵一卷第4
    頁背面），其中面額100 萬元、發票日86年8 月10日、到期
    日86年10月10日、票號130651號之本票影本，係由被告所簽
    發；面額20萬元、發票日86年9 月11日、到期日86年10月10
    日、票號6964號之本票影本，則係被告與另案被告甲○○共
    同簽發。被告既於上開2 次借款時均與另案被告甲○○同往
    ，並在現場聽聞甲○○以被告欲投資漁船擔任船長，因短缺
    資金而向告訴人借款，又於告訴人應允借款時，與甲○○共
    同簽發本票作為擔保，足見被告對於本件以投資漁船短缺資
    金為由，而向告訴人借款，且係以其與另案被告甲○○為共
    同債務人等情，均有認識，並與另案被告甲○○基於意思聯
    絡共同為之，甚屬明確。
(二)被告於審理中自承其與另案被告甲○○在本件借款之前，已
    向被告之兄嫂鍾林惠珍借款150 萬元、向甲○○之姨母借款
    50萬元，向案外人許朝智借款60萬元、向案外人丁泰駒借款
    100 萬元，並與胞兄鍾泰聰共同向高雄市第十信用合作社（
    嗣經寶華商業銀行〈原名泛亞商業銀行〉承受）貸款300 萬
    元等語（本院卷第94頁），核與證人甲○○於本院審理中證
    述相符（本院卷第86頁），並有支票影本2 紙、借據影本1
    紙在卷為憑（偵一卷第33頁背面、第34頁、第37頁），參以
    證人甲○○證稱：「（問：向告訴人借款時，是否經濟不佳
    ，僅靠被告每月2 萬元之薪資維生？）是。因為當時有向被
    告任職之公司借款，薪水有一部份被公司扣走，所以每月才
    領2 萬元」等語（本院卷第86頁），足見被告與另案被告甲○○於本件借款前，已積欠多筆債務尚未清償，每月僅賴被
    告2 萬元之薪資餬口，顯無資力清償本件借款之本息。又被
    告供稱本件2 筆借款並非投資漁船擔任船長（本院卷第96頁
    ），足認自始即無此投資計畫，竟佯以投資漁船短缺資金為
    由，掩飾已無資力之窘境，向告訴人借款，顯屬對告訴人施
    以詐術，致告訴人因而誤信2 人仍有資力且投資漁船擔任船
    長應有收入，陷於錯誤，如數交付上開借款。且被告與另案
    被告甲○○僅支付告訴人第1 筆即金額100 萬元借款之第1
    期、第2 期利息計4 萬元，以取得告訴人之信任，而貸與第
    2 筆即金額20萬元之借款後，即未再清償任何本息，並遷居
    而避不見面等情，業據證人丙○○於本院審理中證述明確（
    本院卷第81頁），核與證人甲○○於證稱：金額100 萬元那
    筆借款的利息，我繳了兩個月，於86年10月向告訴人借款（
    20萬元）後，因週轉不靈就跑路了等語相符（本院卷第85、
    87頁），益徵被告與另案被告甲○○自始即無還款之真意，
    顯係有意詐取告訴人之前開借款無疑。
(三)綜上所述，本件事證明確，被告犯行洵堪認定，應予依法論
    科。
三、論罪科刑部分：
(一)按行為後法律有變更者，適用行為時之法律。但行為後之法
    律有利於行為人者，適用最有利於行為人之法律，刑法第2
    條第1 項定有明文。又有關新舊法之比較，應就罪刑有關之
    共犯、未遂犯、想像競合犯、牽連犯、連續犯、結合犯以及
    累犯加重、自首減輕暨其他法定加減原因與加減例等一切情
    形，綜其全部罪刑之結果而為比較（最高法院95年第8 次刑
    事庭會議決議參照）。本件被告行為後，如附表所示之相關
    法律均已變更，並俱於95年7 月1 日施行。玆經如附表所示
    之整體比較結果，裁判時之法律並非有利於被告。揆諸前開
    規定，自應適用各該行為時即修正前之法律。
(二)核被告丁○○所為，係犯刑法第339 條第1 項之詐欺取財罪
    。其與另案被告甲○○間，就上開犯行，有犯意聯絡及行為
    分擔，應論以共同正犯。被告先後2 次詐欺取財犯行，時間
    緊接，觸犯構成要件相同之罪名，顯係基於概括犯意反覆為
    之，為連續犯，應依修正前刑法第56條之規定以一罪論，並
    加重其刑。本院審酌被告明知無力償還，仍託詞行騙，詐取
    金額高達100 餘萬元，使告訴人損失慘重，犯罪所生危害非
    輕，迄未與告訴人達成和解，拒不支付分文或協調清償方案
    ，且於審理中設詞狡辯，全數卸責予另案被告甲○○，未見
    有何悔意，犯罪後態度惡劣，自應予以重懲，惟念其前未曾
    因犯罪經判處有期徒刑以上之刑，有臺灣高等法院被告前案
    紀錄表1 份在卷可按，素行尚非甚劣等一切情狀，認公訴人
    具體求處有期徒刑1 年2 月，略嫌過重，爰量處有期徒刑8
    月，以資儆懲。
(三)末查，本件被告之犯罪時間，在96年4 月24日以前，且其雖
    於96年7 月16日中華民國96年罪犯減刑條例施行前經發布通
    緝，然亦於上開條例施行日前即96年6 月23日經緝獲到案，
    有臺灣高等法院被告通緝紀錄表、本院通緝書及內政部警政
    署航空警察局高雄分局通緝案件報告書各1 份在卷可據，自
    不受該條例第5 條之限制，仍應依同條例第2 條第1 項第3
    款之規定，就所犯上開之罪，減其刑期2 分之1 ，即減為有
    期徒刑4 月，並諭知易科罰金之折算標準。
據上論斷，應依刑事訴訟法第299 條第1 項前段，刑法第2 條第
1 項前段、第28條，修正前刑法第56條，刑法第339 條第1 項、
修正前刑法第41條第1 項前段，中華民國96年罪犯減刑條例第2
條第1 項第3 款、第7 條、第9 條，罰金罰鍰提高標準條例第1
條前段（行為時點於86年間，並無刑法施行法第1 條之1 之適用
）、修正前罰金罰鍰提高標準條例第2 條，判決如主文。
本案經檢察官乙○○到庭執行職務。
中　　華　　民　　國　　96　　年　　8 　　月　　24　　日
                  刑事第六庭    審判長法  官  曾逸誠
                                      法  官  王  琁
                                      法  官  林柏壽
以上正本證明與原本無異。
如不服本判決應於收受本判決後10日內向本院提出上訴書狀，並
應敘述具體理由，如未敘述上訴理由者，應於上訴期間屆滿後20
日內補提理由書狀於本院（均須按他造當事人之人數附繕本）「
切勿逕送上級法院」。
中　　華　　民　　國　　96　　年　　8 　　月　　29　　日
　　　　　　　　　　　　　　　　　    書記官  林國龍
附錄本案論罪科刑法條：
中華民國刑法第339 條第1 項
意圖為自己或第三人不法之所有，以詐術使人將本人或第三人之
物交付者，處5 年以下有期徒刑、拘役或科或併科1 千元以下罰
金。
附表：
┌──────┬─────────────┬─────────────┬───────┬────┐
│相關變更條文│行為時法（下稱舊法）之內容│裁判時法（下稱新法）之內容│比  較  理  由│備    註│
├──────┼─────────────┼─────────────┼───────┼────┤
│罰金刑貨幣單│依法律應處罰金、罰鍰者，就│中華民國94年1 月7 日法修正│刑法之貨幣單位│舊法有利│
│位之變更 (罰│其原定數額得提高為2 倍至10│施行後，刑法分則編所定罰金│由「銀元」變更│（本件行│
│金罰鍰提高標│倍（刑法已定明10倍）。第1 │之貨幣單位為新臺幣。94年1 │為「新臺幣」，│為時點係│
│準條例第1 條│條所定得提高倍數之規定，於│月7 日刑法修正時，刑法分則│且刑法分則之罰│於86年間│
│前段、第5 條│本條例修正後制定之法律，不│編未修正之條文定有罰金者，│金數額，亦視該│，並無刑│
│／刑法施行法│適用之；本條例修正前公布之│自94年1 月7 日刑法修正施行│分則先前曾修正│法施刑法│
│第1 之1 條第│法律，於本條例修正後修正其│後，就其所定數額提高為30倍│與否，而分別提│第1條之1│
│1項、第2項) │罰金罰鍰數額或法律經全部修│。但72年6 月26日至94年1 月│高3 或30倍。  │之適用）│
│            │正而其罰金罰鍰數額未予變更│7 日新增或修正之條文，就其│              │        │
│            │者，亦同。                │所定數額提高為3 倍。      │              │        │
├──────┼─────────────┼─────────────┼───────┼────┤
│罰金刑下限變│罰金：（銀元）1 元以上。  │罰金：新臺幣1 ,000元以上，│罰金刑之下限，│舊法有利│
│更 (刑法第33│                          │百元計算之。              │由銀元10元（經│        │
│條第5 款)   │                          │                          │提高）即新臺幣│        │
│            │                          │                          │30元，提高為新│        │
│            │                          │                          │臺幣1 ,000元  │        │
├──────┼─────────────┼─────────────┼───────┼────┤
│連續犯：    │修正前刑法第56條：「連續數│刪除                      │行為後新法已刪│應適用較│
│(刑法第56條)│行為而犯同一之罪名者，以一│                          │除連續犯規定，│有利被告│
│            │罪論。但得加重其刑至二分之│                          │此刪除雖非犯罪│之行為時│
│            │一」。                    │                          │構成要件之變更│即舊法論│
│            │                          │                          │，但已影響行為│以連續犯│
│            │                          │                          │人刑罰之法律效│。      │
│            │                          │                          │果，自屬法律有│        │
│            │                          │                          │變更。        │        │
├──────┼─────────────┼─────────────┼───────┼────┤
│易科罰金折算│犯最重本刑為5 年以下有期徒│犯最重本刑為5 年以下有期徒│易科罰金折算標│舊法有利│
│標準變更 (修│刑以下之刑之罪，而受6 個月│刑以下之刑之罪，而受6 個月│準由銀元300 元│        │
│正前刑法第41│以下有期徒刑或拘役之宣告…│以下有期徒刑或拘役之宣告者│即新臺幣900 元│        │
│條第1 項前段│得以（銀元，下同）1 元以上│，得以新臺幣1,000元、2,000│，提高為以新臺│        │
│、修正前罰金│3 元以下折算1 日，易科罰金│元或3,000 元折算1 日，易科│幣1,000 元、2,│        │
│罰鍰提高標準│。依刑法第41條易科罰金…就│罰金。                    │000元、3,000元│        │
│條例第2條／ │其原定數額提高為100 倍折算│                          │折算1 日      │        │
│現行刑法第41│1 日；法律所定罰金數額未依│                          │              │        │
│條第1項前段)│本條例提高倍數，或其處罰法│                          │              │        │
│            │條無罰金刑之規定者，亦同。│                          │              │        │
├──────┼─────────────┴─────────────┴───────┴────┤
│整體比較結果│舊法較為有利                                                                    │
└──────┴────────────────────────────────────────┘
